【裁判字號】    96,訴,739
【裁判日期】    970418
【裁判案由】    分割共有物
【裁判全文】
臺灣臺南地方法院民事判決               96年度訴字第739號
原      告  乙○○
訴訟代理人  丁○○
被      告  丙○○
訴訟代理人  蕭麗琍律師
上列當事人間分割共有物事件，經本院於民國97年3月25日言詞
辯論終結，判決如下：
    主  文
兩造共有坐落台南市○○區○○段六一四之一地號，面積五九平
方公尺土地，分割如附圖即台南市安南地政事務所96年8月31 日
土地複丈成果圖所示，其中編號Ａ部分面積三七點二六平方公尺
分歸原告取得，編號Ｂ部分面積二一點七四平方公尺分歸被告取
得。
原告應補償被告新台幣貳拾萬捌仟伍佰伍拾陸元。
訴訟費用由兩造按附表所載應有部分比例負擔。
    事實及理由
一、原告起訴主張如下：
  (一)緣坐落台南市○○區○○段614-1地號，面積59平方公尺土
    地（下稱系爭土地），為兩造共有，原告應有部分為19分之
    12，被告應有部分為19分之7。系爭土地未有因物之使用目
    的不能分割之情形，兩造亦無不得分割之約定，但對於分割
    方式無法達成協議，爰依法提起本件分割訴訟。請求依附圖
    即台南市安南地政事務所96年8月31日土地複丈成果圖所示
    ，將編號Ａ部分面積37.26平方公尺分歸原告取得，編號Ｂ
    部分面積21.74平方公尺分歸被告取得，原告並同意依鄉城
    科技不動產估價師事務所鄉城發展研究鑑定中心鑑價報告，
    補償被告新台幣（下同）208,556元。
  (二)又系爭土地之周圍鄰地，即同段614、613、610、611地號等
    土地皆為被告所有，若依被告主張之分割方案，將編號Ａ部
    分分配予被告，編號Ｂ部分分配予原告，則原告日後出入Ｂ
    部分土地，均須經由被告土地，顯然有通行上之困難，但若
    依原告之方割分案分割，即無此問題。又關於系爭土地之分
    割，原告前曾一再與被告協商，被告皆置之不理，且在收到
    本件訴訟通知後，便於96年5月4日將其所有坐落同段612 地
    號之鄰地過戶予訴外人甲○○，可能涉及通謀假買賣、假過
    戶，藉此干擾本件分割訴訟之嫌。
  (三)據上，聲明請求判決如主文第1、2項所示。
二、被告答辯如下：
  (一)系爭土地屬台南市安南區中洲寮（含第三、四期發展區部分
    ）細部計劃案低密度區，應以市地重劃方式開發。依都市計
    劃法訂定之「土地使用分區管制要點」第2點規定：住宅區
    最小面寬不得小於6公尺，並應自道路境界線退縮5公尺指定
    面牆線。又系爭土地須以市地重劃方式開發，而重劃區○○
    道路寬度為6米，依「台南市畸零地使用規則」第3條規定，
    最小面寬3公尺，最小深度為12公尺，但依同規則第6條第1
    項規定：基地寬度每增加10公分，其深度得減少20公分，減
    少後深度不得小於8公尺。且依「土地使用分區管制要點」
    第2點及「台南市畸零地使用規則」第6條第2項規定，本地
    區○○○○道路境界線退縮5公尺指定牆面線，並應留設前
    後院地區，其基地深度減前後院之深度之差不得小於5公尺
    。由此可知，本地區建築基地之最小深度應以10公尺計，最
    小建築面積為60平方公尺。
  (二)查原告之應有部分面積僅有37.26平方公尺，小於前揭最小
    建築面積之規定，無法作為建築使用，甚至於土地重劃後，
    面積將更為減少。因此，原告無論分得系爭土地之東側或西
    側，均無法建築使用。而被告除系爭土地外，尚有毗鄰之同
    段614、613、610、611號土地，另同段607、607-2地號土地
    為訴外人許岸、許萬江、許萬玩、許萬晚、許錦煌、許清井
    、許振強、許炎輝等人所共有，同段612地號土地則為訴外
    人甲○○所有。如依原告所提之分割方案，被告毗鄰之610
    、611、613地號土地將會成為袋地，無法利用。反之，依被
    告所提之分割方案，被告分得之土地，可與周邊所有上述土
    地合併建築使用，使系爭土地發揮最大經濟效益，而原告則
    不受影響。
  (三)據上，聲明請求判決：(1)駁回原告之訴。(2)准依被告方割方
    法分割，將本院卷第53頁複丈成果圖所示編號Ａ部分面積2
    1.74平方公尺分歸被告取得，編號Ｂ部分面積37.26平方公
    尺分歸原告取得，並同意依鄉城科技不動產估價師事務所鄉
    城發展研究鑑定中心鑑價報告，由被告補償原告208,804元
    。
三、按各共有人如非因物之使用目的不能分割或契約訂有不分割
    期限者，得隨時請求分割共有物，民法第823條第1項定有明
    文。查坐落台南市○○區○○段614-1地號，面積59平方公
    尺之系爭土地，為兩造共有，兩造應有部分各如附表所載等
    事實，有土地登記謄本可稽。又兩造對於上開土地並無不分
    割之特約，亦無因使用目的不能分割之情形，前經本院台南
    簡易庭為兩造分割爭議進行調解，因雙方意見不一致而調解
    不成立等情，亦有96年度南簡調字第548號卷宗可稽。是依
    上開規定，原告請求分割系爭土地，洵屬有據，應予准許，
    被告請求駁回原告之訴，要無理由。
四、次按共有物之分割，依共有人協議之方法行之。分割之方法
    ，不能協議決定者，法院得因任何共有人之聲請，命為下列
    分配：(1)以原物分配於各共有人。(2)變賣共有物，以價金分
    配於各共有人。以原物為分配時，如共有人中有不能按其應
    有部分受分配者，得以金錢補償之，民法第824條亦定有明
    文。再按分割共有物以原物分配於各共有人為原則，法院就
    共有物為裁判分割時，應依民法第824條之規定為適當之分
    割，即應斟酌各共有人之意願、利害關係、共有物之性質、
    分割後之經濟效用及公共利益等定一適當公平之方法（最高
    法院81年度台上字第16號及89年度台上字第724號判決要旨
    參考）。經查：
  (一)系爭土地呈東西向狹長型狀，其上有門牌號碼台南市○○路
    ○段26之5號未保存登記鐵皮建物座落，西側及東南側連接同
    段607、607-2及614等地號至台南市○○路○段道路及安和路
    6段20巷道等情，業經本院至現場勘驗查明，製有勘驗筆錄
    及複丈成果圖在卷可參（本院卷第48至51頁）。又連接系爭
    土地至上開道路之607地號、607-2地號及614地號土地為台
    南市安南區中洲寮細部計畫道路用地，其中614地號土地亦
    為被告所有，現由被告提供予第三人搭建建物使用，系爭土
    地目前係利用607地號及607-2地號土地通行至鄰近道路，另
    周邊之鄰地即同段613號、610號、612號鄰地亦為被告所有
    ，被告於原告提起本件分割訴訟後（原告於96年4月23日起
    訴，被告於同月26日收受起訴狀繕本及調解通知書），於96
    年5月4日將其中612號土地出售移轉予訴外人甲○○等情，
    復分據兩造陳明在卷（本院卷第31頁），並有相關土地登記
    謄本及移轉登記申請書在卷可稽（本院卷第37至42頁、第59
    至63頁）。
  (二)本院審酌系爭土地使用現況及周邊鄰地、道路通行狀況，認
    為如依原告主張之方割方案，將附圖編號Ａ部分面積37. 26
    平方公尺分歸原告取得，將編號Ｂ部分面積21.74平方公尺
    分歸被告取得，則原告分得之Ａ部分土地仍可依照現有通行
    方式，即利用607地號及607-2地號土地通行至附近道路，而
    被告分得之Ｂ部分土地亦可經由自己所有之614地號土地通
    行至附近道路，如此分割結果，兩造分得之土地均有適宜之
    聯絡可通行至公路，應可兼顧雙方利益；反之，如依被告主
    張之方割方案即本院卷第53頁複丈成果圖所示，由被告分配
    Ａ部分位置，原告分配Ｂ部分位置，雖然可使被告合併周圍
    所有土地使用，然僅被告一方分得之土地可通行至附近道路
    ，原告分得之土地則形成袋地，無法直接對外通行，顯然僅
    對被告一方有利，且有滋生兩造通行爭議之虞，誠非妥適。
    故應以原告之方割方案，較為公平、合理、妥適，爰予採之
    。
  (三)被告雖另以系爭土地有最小建築面積之限制，原告無論分配
    Ａ或Ｂ位置，均無法為建築使用，而被告如分配Ａ部分位置
    ，則可與周邊所有之610、611、613地號土地合併建築使用
    ，如分配Ｂ部分位置，將使其上開毗鄰之土地成為袋地，無
    法利用等情詞，認應依本院卷第53頁複丈成果圖分割云云。
    然查，依此所為之分割結果，顯然偏顧被告一方利益，而未
    能慮及原告之利益，且有滋生通行爭議之虞，要非公平、妥
    適，已如前述，且按土地之利用方式及其價值，並不侷限於
    建築房屋一途，諸如設立停車場出租他人，出賣予鄰地所有
    權人，或循建築法第44條後段規定與鄰接土地協議調整地形
    或合併使用，或依同法第45條第1項規定申請該管地方政府
    徵收後辦理出售或供其他用途等等，凡此皆可發揮土地之經
    濟效用，被告單以可否作為建築基地使用，遽為分割之唯一
    考量，容有偏頗，尚難憑採。再者，被告上開610、611、61
    3地號土地，應可藉由鄰近之607號道路地通行至安和路6段
    道路，並無袋地問題，被告此部分陳述，亦非事實，要難採
    為酌定本件分割方式之考量因素。
  (四)再查，本件依原告主張之方案分割結果，原告分得之編號Ａ
    部分土地價值大於持分價值，被告分得之編號Ｂ部分土地價
    值小於持分價值，應由原告補償被告差額208,556元等情，
    有本院另囑託鄉城科技不動產估價師事務所鄉城發展研究鑑
    定中心鑑估之報告書1份附卷可參，兩造對此亦無爭執，原
    告並陳明願依上開鑑價差額補償被告等語（本院卷第95頁）
    。是依前揭民法第824條第2項規定，應由原告補償被告208,
    556元，爰判決如主文第1、2項所示。
五、末按因共有物分割、經界或其他性質上類似之事件涉訟，由
    敗訴當事人負擔訴訟費用顯失公平者，法院得酌量情形，命
    勝訴之當事人負擔其一部，民事訴訟法第80條之1定有明文
    。本件分割方法係法院考量全體共有人利益，依前揭規定，
    應由兩造按附表所示應有部分比例負擔；又本件應徵之訴訟
    費用，除裁判費外，尚有測量費及鑑定費用支出，而此部分
    未據原告提出相關收據審核，致無從確定訴訟費用額，附此
    敘明。
六、據上論結，本件原告之訴為有理由，依民事訴訟法第385條
    第1項前段、第78條、第80條之1、第85條第1項但書，判決
    如主文。
中    華    民    國    97    年    4     月    18    日
                  民事第一庭    法  官  陳淑卿
以上正本係照原本作成
如對本判決上訴，須於判決送達後20日內向本院提出上訴狀。
中    華    民    國    97    年    4     月    18    日
                                書記官  程欣怡
附表：兩造應有部分
┌───────────┬───────────┐
│原告應有部分          │19分之12              │
├───────────┼───────────┤
│被告應有部分          │19分之7               │
└───────────┴───────────┘


司法院資訊處製作；財團法人民間司法改革基金會備份。
